【裁判字號】    89,上易,3906
【裁判日期】    901130
【裁判案由】    公共危險
【裁判全文】
台灣高等法院刑事判決                          八十九年度上易字第三九六號
    上  訴  人  臺灣新竹地方法院檢察署檢察官
    上  訴  人
    即  被  告  乙○○
    選任辯護人  魏早炳
                陳峰富
                蕭世光
右上訴人因被告公共危險案件，不服台灣新竹地方法院八十九年度易字第八號，中華
民國八十九年八月十日第一審判決（起訴案號：台灣新竹地方法院檢察署八十八年度
偵字第四二○○、五四九七號及併案案號：八十九年度偵字第一四三九號），提起上
訴，本院判決如左：
    主  文
上訴駁回。
    事  實
一、緣王水樹係坐落新竹市○○段一二一五、一二一五之一、一二一五之二、一二一
    五之三、一二一五之四地號土地所有權人，其於民國(下同)八十一年間將前開土
    地出租予黃耀宗使用收益，黃耀宗則偕同其弟丙○○僱工在前開土地上搭蓋乙棟
    二層樓高之鐵皮屋，門牌號碼為新竹市○○路五十六號。嗣黃耀宗、丙○○於八
    十二年五月間，將前開鐵皮屋一樓之一部分空間，出租予乙○○使用，經營吉滿
    實業股份有限公司（下稱吉滿公司）而為三陽機車新竹區總經銷處，另將同一鐵
    皮屋一樓緊鄰另一部分空間及二樓全部空間，出租予詹連鑑經營新大傢俱行。乙○○承租之初，該處係未經裝璜及安裝水電線路之空房屋，而丙○○係從事裝璜
    工作，乙○○乃委請丙○○統籌處理內部裝璜、水電工人甲○○安裝水電線路後
    ，吉滿公司即在該處開張營運，內有機車展示區、辦公室三間、會議室一間、堆
    放相關配件之倉庫及維修機車停放區。乙○○明知吉滿公司每二個月平均用電量
    達四、五千度，租屋處為鐵皮搭建房屋，防火功能不佳，且倉庫內亦堆放安全帽
    等易燃物品，其身為吉滿公司之負責人，本應注意吉滿公司所配電設備維修、管
    理，以防止電線線路因年久失修、用電不當、電壓異常或因蟲咬電線絕緣層破損
    等因素，致生電氣短路現象而釀成火災等危險，又查無不能注意之情事，然卻於
    經營吉滿公司之六年餘期間內，疏未注意保養及定期雇員檢修各區○○○路狀況
    ，迨至八十八年五月八日下午二時二十分許，吉滿公司中間倉庫之天花板上方經
    過之電線，因電路設備故障發生電氣短路致起火燃燒，員工杜吉勝、鄭遠傑（起
    訴書誤載為鄭偉傑）見火苗自該處竄出，持用滅火器仍無法撲滅火勢，乃電召消
    防車到場處理，然火勢迅速蔓延，仍將乙○○承租處及詹連鑑（另經檢察官不起
    訴處分確定）承租處燒燬殆盡，另波及鄰戶莊炳賢、莊謝月嬌所有之新竹市○○
    路五十八號住處外牆及停放在路邊屬陳瑞祥所有之挖土機一部。
二、案經詹連鑑告訴及新竹市警察局第一分局報請臺灣新竹地方法院檢察署檢察官偵
    查起訴。
    理  由
一、訊據被告乙○○固坦承右揭時地，因火災燒毀其與詹連鑑所承租之鐵皮屋、延燒
    鄰戶莊炳賢住處外牆、陳瑞祥所有之挖土機等事實，惟矢口否認有何公共危險犯
    行，辯稱：八十八年五月八日下午二時二十分，伊正在新竹市社會教育館舉辦母
    親節活動，吉滿公司呈半休息狀態，並未超量用電，伊無過失云云。經查：
(一)被告乙○○所承租之吉滿公司裝璜時，有關電線線路走向係埋設於一、二樓間鋼
    架與一樓天花板之間，已據證人即負責安裝水電之甲○○於本院調查時到庭證述
    在卷(見本院卷第二九九頁)，告訴人丁○○亦陳稱二樓之新大傢俱行有關電線線
    路走向亦係埋設於二樓天花板上(見同上卷第三００頁)。被告以火災調查報告照
    片第十九幀至第二十二幀與報告中載有「二戶間隔之間隔牆以靠新大傢俱行側燒
    、燒失較為嚴重」、「二樓樓地板之鋼架上發現有電線熔痕」等語，置疑二樓之
    新大傢俱行為起火點。惟本件發生火災之起火地點及原因，業經新竹市消防局派
    員三次勘查現場，研判：起火處應於吉滿公司中間之倉庫天花板上方靠近新大傢
    俱行二樓受燒最嚴重處附近，起火處附近有電線經過，發現有電氣短路痕，且起
    火處附近未發現其他足以致生火災之火源，本案因電路設備故障因素引起火災之
    可能性較高，此有新竹市消防局於八十八年六月七日出具之火災原因調查報告書
    （檔案編號：Ｄ９９Ｅ０８Ｎ１）附卷可按，依上開調查報告，起火點即指位於
    吉滿公司中間之倉庫天花板上方鋼架下方之電線經過處，因在該處之電氣短路起
    火向上燃燒以致上方靠近新大傢俱行二樓受燒最嚴重，乃屬火燒正常現象，惟並
    非表示二樓之新大傢俱行為起火點，而二樓新大傢俱行之線路既埋設於二樓天花
    板上，火災後殘留於二樓樓地板之鋼架上之電線熔痕，自屬原一樓吉滿公司所埋
    設之線路，被告置疑二樓之新大傢俱行為起火點，或係對該調查報告解讀有誤，
    尚難憑採。此外，復有火場照片二十七幀、現場平面圖、上開新竹市消防局火災
    原因調查報告書、租賃契約書、民事保全證據所攝照片三十幀在卷足資佐證。再
    者，火勢波及鄰戶莊炳賢、莊謝月嬌所有之新竹市○○路五十八號住處外牆及停
    放在路邊屬陳瑞祥所有之挖土機一部之事實，業據被害人莊炳賢、陳瑞祥於警訊
    中指述綦詳，及告訴人莊謝月嬌具狀告訴歷歷，核與上開火災原因調查報告書載
    明：輕微波及到和平路五十八號及空地旁之挖土機情節相符，應堪認定。
(二)次查，被告明知吉滿公司每二個月平均用電量達四、五千度，有臺灣電力公司新
    竹區營業處於八十九年六月十五日出具之（八九）新區維檢字第八九○六─二四
    二四號函附吉滿公司八十八年一月至五月用電資料表在卷足憑，吉滿公司為三陽
    機車新竹區總經銷處，倉庫內堆放安全帽等易燃物品，且租屋處為鐵皮搭建房屋
    ，鐵皮屋防火功能不佳，此為一般人周知之事實，其身為吉滿公司之負責人，本
    應注意吉滿公司所配電設備維修、管理，以防止電線線路因年久失修、用電不當
    、電壓異常或因蟲咬電線絕緣層破損等因素，致生電氣短路現象而釀成火災等危
    險，又查無不能注意之情事，然卻於經營吉滿公司之六年餘期間內，疏未注意保
    養及定期雇員檢修各區○○○路狀況，迨至八十八年五月八日下午二時二十分許
    ，吉滿公司中間倉庫之天花板上方經過之電線，因電路設備故障發生電氣短路致
    起火燃燒，釀成災害，被告自有過失。
(三)被告辯稱：本件火災之責任在於設計電線之出租人丙○○，且於八十七年十月三
    十一日與黃耀宗簽訂房屋租賃契約時，加註第二十條特別約定：「租賃物乙方(
    即承租人）設置滅火器及緊急照明燈」等語，當時約定被告只就消防安全之滅火
    器及緊急照明燈負責，至於其他消防安全問題均由出租人負責云云，惟查，雖然
    究係由何人負責設計吉滿公司內部電線迴路、配線之疑義，證人丙○○、甲○○
    於原審作證時各執其詞，殊不論該二人與被告間係統包工程抑或各自承攬水電工
    程，終係由身為吉滿公司負責人之被告驗收管線工程無訛，此據被告自承在卷，
    是被告自難推諉責任。再者，證人丙○○、甲○○所承攬吉滿公司內部裝潢、電
    線裝設工程之時間，距發生火災時間，已有六年餘，期間亦未見所裝設電線迴路
    、配線造成斷電等電路故障，亦難認該二人裝設電線迴路、配線之設計上已有瑕
    疵。被告以六年後之電路設備故障因素引起火災責任，推諉予六年前之電線裝設
    者，完全摒除其於六年間連續使用電氣之重要因素，顯難採信。又觀諸上開租賃
    契約加註第二十條之內容，係有關系爭營業場所之租賃物內關於消防設備之購置
    及消防安全問題之責任歸屬約定，並非被告得據以排除吉滿公司所配電設備之維
    修與管理，是上開約定，仍難據為有利被告之認定。
(四)至被告之辯護人辯稱：火災調查報告就起火原因記載「本案因電路設備故障因素
    引起火災之『可能性』較高」，並無法確定火災發生真正原因云云。惟查：該
    火災原因調查報告書所研判之起火處，核與目擊證人即吉滿公司員工杜吉勝、鄭
    遠傑於原審到庭證述發現火苗位置相符（見原審卷八十九年五月十八日訊問筆錄
    ），是認火災調查人員事後勘查現場所研判結果，應與事實相符。並經鑑定證人
    黃裕勝於原審結證稱：「我們是用災後燃燒餘燼來判斷起火點及燃燒方式，另外
    輔以『現場人員初期搶救作為』及報案情形來作判斷」、「起火點附近除了電路
    以外並無其他發熱源，另外起火點在建築物內部，也排除人為縱火因素」、「一
    般而言火災後不可回復，所以在火災原因報告都會記載可能性。據我所知外國一
    般火災也是以推斷可能性。畢竟火災發時因搶救而破壞現場，所以沒有辦法保持
    很完整現場供採證」等語（見原審卷八十九年六月十三日訊問筆錄），是認上開
    調查報告表係調查人員依據現場狀況、專業能力所研判而製作，堪予採信，被告
    及辯護人徒因記載「可能性」字樣之枝微末節，希冀全盤否認該調查結果研判起
    火原因，顯屬無據，殊難置信。
(五)被告之辯護人另以：臺灣電力公司新竹區營業處於八十九年六月十五日以上開（
    八九）新區維檢字第八九○六─二四二四號函覆：依吉滿公司於八十八年一月至
    五月之用電量分析，並未超量用電；八十七年十二月二十六日派員檢驗結果，用
    電線路絕緣良好一節為辯，惟查，火災調查報告表所載「火災電路設備故障」之
    意，尚包括設計之電線配線、或蟲咬等原因，業據上開證人黃裕勝證述在卷（見
    原審卷八十九年六月十三日訊問筆錄），而上開電力公司出具函文內容，僅就吉
    滿公司之用電量、絕緣程度為說明，尚不得以之作為被告已盡防止電線線路因年
    久失修、用電不當、電壓異常或因蟲咬電線絕緣層破損之注意義務，上開所辯，
    殊嫌率斷。
(六)被告就本件火災發生原因另委請財團法人中華工商研究所鑑定結果雖認「火災後
    電氣開關箱照片顯示，右下側兩組電磁接觸器無保護裝置，在線路發生故障時，
    沒有自動切斷電源之功能，故因電線短路電磁開關又無法立即跳脫進而起火燃燒
    的可能性極大。」 (見外放之鑑定報告書）有關本件火災發生原因仍指為電線短
    路所引起，而電磁開關欠缺保護裝置，未能發揮自動切斷電源之功能，雖有助燃
    效果，但該電磁開關仍不失為有關配電之相關設備，姑不論該電磁開關係其裝璜
    時所新設或前手所留下，被告既長期使用該設備，即有維修與管理之責，該電磁
    開關苟真有欠缺保護裝置，被告未善加以檢查維護，因而造成本件火災之發生，
    被告亦難免責。
    綜上所述，本案事證已臻明確，被告上開犯行洵堪認定，自應依法予以論罪科刑
    。
二、核被告所為，係犯刑法第一百七十三條第二項之失火燒燬現有人所在之建築物罪
    。原審適用刑法第一百七十三條第二項、第四十一條，罰金罰鍰提高標準條例第
    一條前段、第二條，審酌被告身為吉滿公司負責人，承租鐵皮屋經營三陽機車新
    竹區總經銷處，理應防止火災發生因素，其疏未注意，發生火災造成新大傢俱行
    詹連鑑、鄰戶莊炳賢、莊謝月嬌、陳瑞祥財產上損害，暨被告犯後態度等一切情
    狀，量處有期徒刑六月，並諭知易科罰金之折算標準，經核認事用法均無不合，
    量刑亦屬允當。被告上訴意旨，仍執陳詞，否認犯罪，核無理由，上訴應予駁回
    。另公訴人依據告訴人莊謝月嬌之聲請上訴意旨略以：被告過失燒燬告訴人所承
    租之營業場所、傢俱及生財器具，致告訴人蒙受莫大之損失，被告矢口否認犯行
    ，迄未補償告訴人之損失，認原判決量刑過輕云云，就原審法院適法範圍裁量權
    之行使為爭執，且原審量處被告有期徒刑之刑期，已審酌被告之各種犯罪情狀，
    並無明顯失出，上訴為無理由，亦應予駁回。
據上論斷，應依刑事訴訟法第三百六十八條，判決如主文。
本案經檢察官王安明到庭執行職務。
中      華      民      國    九十      年     十一     月     三十     日
                              台灣高等法院刑事第七庭
                                  審判長法  官  吳  啟  民
                                        法  官  施  俊  堯
                                        法  官  蘇  隆  惠
右正本證明與原本無異。
不得上訴。
                                        書記官  周  素  秋
中      華      民      國     九十     年     十一     月     三十     日
附錄：
刑法第一百七十三條第二項：
失火燒燬前項之物者，處一年以下有期徒刑、拘役或五百元以下罰金。


司法院資訊處製作；財團法人民間司法改革基金會備份。
